行　政　法　院　判　決　　　　　　　　　　　　　八十八年度判字第三八六五號
　　原　　　告　甲○○
　　被　　　告　財政部臺北市國稅局
右當事人間因綜合所得稅事件，原告不服行政院中華民國八十七年九月九日台八十七
訴字第四四三六○號再訴願決定，提起行政訴訟。本院判決如左︰
　　主  文
原告之訴駁回。
　　事  實
緣原告於八十三年度取得利息所得四筆，金額計新台幣（下同）一、五四一、○五二
元，已超過當年度規定之免稅額、標準扣除額、儲蓄投資特別扣除額之合計數，而未
依法辦理綜合所得稅結算申報，經被告機關財政部台北市國稅局查獲，除發單補徵應
納稅額一四五、三二三元外，並依行為時所得稅法第一百十條第二項規定，按補徵稅
額一四五、三二三元處○．四倍罰鍰五八、一○○元（計至百元止）。原告就本稅及
罰鍰部分不服，申請復查，嗣撤回本稅部分。被告機關就罰鍰部分復查結果，未准變
更。原告提起訴願、再訴願均遭駁回，遂向本院提起行政訴訟。茲摘兩造訴辯意旨
如次：
原告起訴意旨略謂︰一、查所得稅法第八十八條第一項規定，納稅義務人有各類所得
者，應由扣繳義務人於給付所得時，依規定之扣繳率或扣繳辦法扣取稅款，並依第九
十二條規定繳納，此為法律強制規定，任何人皆須遵守。原告八十三年度利息所得，
給付利息之銀行如依法扣繳，縱使原告未申報，即無所謂補繳本稅及受罰情事，扣繳
義務人未依法扣繳，導致原告受罰，實非適法。二、原告於八十二年起即出國求學，
絕大部分時間均在國外，被告機關以司法院釋字第一九八號解釋：「有住所並有經常
居住之事實，縱於一課稅年度內未居住滿一百八十三天．．．」作為駁回理由，原告
實難信服，原告世居該址，自未遷移，八十三年僅回國三次，合計未達百天，每次回
國，係配合學校假期，且停留時間短暫，並不符合有經常居住要件。三、原告出國期
間，僅有利息所得，未有其他所得收入，亦非故意不申報，假設應加科處，亦應以最
低倍數，○．二倍以下為被告機關處罰方式，何以卻對原告以加倍之○．四倍科處，
亦為原告所不服，故而請求撤銷原處分及訴願、再訴願之決定。
被告答辯意旨略謂：一、按「凡有中華民國來源所得之個人，應就其中華民國來源之
所得，依本法規定，課徵綜合所得稅。」「個人之綜合所得總額，以其全年左列各類
所得合併計算之：第一類．．．第四類：利息所得：凡公債、公司債、金融債券、各
種短期票券、存款及其他貸出款項利息之所得．．．」「納稅義務人未依本法規定自
行辦理結算申報，而經稽徵機關調查，發現有依本法規定課稅之所得額者，除依法補
徵應納稅額外，應照補徵稅額處三倍以下之罰鍰。」為所得稅法第二條第一項及第十
四條第一項第四類及第一百十條第二項所明定。二、查本件原告八十三年度未依法辦
理所得稅結算申報，經本局查得原告本年度取有利息所得一、五四一、○五二元，有
各類所得扣繳憑單附卷可稽，乃據以核定綜合所得總額及應納稅額並按漏稅額一四五
、三二三元，處○．四倍罰鍰五八、一○○元。且原告八十三年度住所設籍於台北市
○○街四十六號，尚無遷出登記，並數次出境及入境，此有卷附戶籍謄本影本暨出入
境紀錄可稽，依司法院釋字第一九八號解釋理由書「．．．故依（所得稅法第七條第
二項）第一款規定，只須納稅義務人在中華民國境內有住所，並有經常居住之事實，
縱一課稅年度內未居住屆滿一百八十三天，亦應認其為『中華民國境內居住之個人』
」。又原告於八十四年三月二十日結算申報期間曾返國，至同年四月九日結算申報期
間過後始再行出國，是其主張因在國外求學，致無法自行辦理結算申報等情，顯不足
採。本件原告既有系爭所得，依法即應負申報及繳納稅款之義務，按司法院釋字第二
七五號解釋：「人民違反法律上之義務而應受行政罰之行為，法律無特別規定時，雖
不以出於故意為必要，仍須以過失為其責任條件。」是原告縱非故意，亦難免除過失
之責，原處分尚無不合。綜上論述：原處分及所為復查、訴願、再訴願決定並無違誤
，請求駁回原告之訴。
　　理  由
按「納稅義務人未依本法規定自行辦理結算申報，而經稽徵機關調查，發現有依本法
規定課稅之所得額者，除依法核定補徵應納稅額外，應照補徵稅額，處三倍以下之罰
鍰。」為行為時所得稅法第一百十條第二項所明定。本件原告主張其業於八十二年即
前往日本求學，有出境日期及戶籍資料為證，原告因在國外，自無從辦理申報事宜，
又原告未在國內居住，依所得稅法第七條第二項規定，應非屬中華民國境內居住之個
人，依同法第八十八條規定，應由扣繳義務人依規定之扣繳率百分之十扣取稅款，而
扣繳義務人未依規定扣繳，導致原告遭受罰鍰五八、一○○元，此責任全由原告負擔
，顯非適法等語。經查，原告於八十三年度取得利息所得新台幣一、五四一、○五二
元，已超過當年度規定之免稅額、標準扣除額、儲蓄投資特別扣除額之合計總數，應
依所得稅法規定，於八十四年三月底前自行辦理結算申報八十三年之綜合所得稅，乃
未依規定辦理，經原處分機關查獲，核定補徵應納稅額一四五、三二三元業經確定，
則原處分機關依行為時所得稅法第一百十條第二項規定，處補徵稅款○．四倍之罰鍰
即五八、一○○元，即無不合。原告雖以如前述之理由提起本件訴訟。惟（一）按納
稅義務人應於每年二月二十日至三月底止，填具結算申報書，向該管稽徵機關，申報
其上一年度內構成綜合所得額之項目及數額，以及有關減免、扣除之事實，並應依其
全年應納稅額減除暫繳稅額及尚未抵繳之扣繳稅額，計算其應納之結算稅額，於申報
前自行繳納，行為時所得稅法第七十一條第一項定有明文。又同法第八十八條第一項
第二款固規定，納稅義務人有利息所得者，給付之機關、團體或事業應於給付時，依
規定之扣繳率或扣繳辦法，扣取稅款，並依同法第九十二條規定繳納之。惟上開規定
係稽徵機關為確保稅捐之徵收，以法律之規定所課以給付人之公法上義務，如其有違
反，僅發生稽徵機關是否依所得稅法第九十四條第一項規定，向扣繳義務人要求補繳
之問題，對納稅義務人依前述所得稅法之規定，應於一定時間申報所得稅之公法上義
務並無影響。（二）又行為時所得稅法第七條第二項規定，本法稱中華民國境內居住
之個人，指左列兩種：一、在中華民國境內有住所，並經常居住中華民國境內者。二
、在中華民國境內無住所，而於一課稅年度內在中華民國境內居留合計滿一百八十三
天者。至於在中華民國境內有住所，並有居住之事實，惟一課稅年度內居住未滿一百
八十三天者，是否應認其為「中華民國境內居住之個人」，而應依行為時所得稅法第
二條第一項及第七十七條第一項之規定，遵期報繳，而非依第二條第二項之規定，就
源扣繳，法律之規定固尚非明確。惟查原告自五十六年出生後，即設定戶籍於台北市
大同區○○街四十六號，迄八十四年十月十六日因出境而為遷出登記，八十五年二月
二十三日又因入境而為遷入登記，有原告之戶籍登記簿影本在卷足稽，其長年設定戶
籍於該處，且據原告主張，其世居於該處，因赴日求學而出境，但返國後又再設籍於
上址，足見其確有以之為住所之意。原告於八十三年度中多次進出我國及日本，亦有
內政部警政署入出境記錄附於原處分卷可按，總計其居留於我國之期間雖未滿一百八
十三天，惟其既有設定住所於上址之情形，且經常往返於我國及日本之間，足見其仍
有經常居住於我國之事實，依法仍有自行辦理結算申報所得稅之義務。此一見解與大
法官釋字第一九八號解釋理由書所指，前述所得稅法第七條第二項規定，「乃以納稅
義務人在中華民國境內有無住所為標準，分別就『中華民國境內居住之個人』一詞所
設定義，兩款情形不同，不容彼此混淆。故依第一款規定，只須納稅義務人在中華民
國境內有住所，並有經常居住之事實，縱於一課稅年度內未居住屆滿一百八十三天，
亦應認其為『中華民國境內居住之個人』，從而該項規定與租稅法定主義並無違背」
之意旨相符。（三）至於原告謂，其出國期間除利息所得外，並無其他收入，非故意
不申報所得稅等語。惟按大法官釋字第二七五號解釋謂：「人民因違反法律上義務而
應受行政罰之行為，法律別無規定時，雖不以出於故意為必要，仍須以過失為其責任
條件」。故人民違反公法上之義務者，除法律規定僅處罰故意外，過失行為亦應予處
罰之。原告係五十六年出生，於八十四年應申報八十三年度綜合所得稅時，已二十七
歲，對於納稅義務人依法每年應於一定時期申報綜合所得稅一節，應已有相當之瞭解
，其應注意，且能注意，應依法報稅，而未盡其申報之義務，應認為有過失。綜上所
述，本件原告為中華民國境內居住之人民，於八十三年度有依法應申報綜合所得稅之
收入，自有依法自行申報綜合所得稅之義務，不論其故意或過失未申報，原處分依行
為時所得稅法第一一○條第二項之規定，處以漏稅額○．四倍即五八、一○○元之罰
鍰，其所處罰鍰倍數，在法定三倍以內，於法均無不合，原告謂只應處以○．二倍之
罰鍰，亦不足取，復查及一再訴願決定遞與維持原處分均無違誤，原告之訴為無理由
，應予駁回。
據上論結，本件原告之訴為無理由，爰依行政訴訟法第二十六條後段，判決如主文。
中    華    民    國     八十八      年     十一     月      十一       日
                    行 政 法 院 第 三 庭
                                審 判 長 評  事      蔡  進　田
                                         評  事      姜  仁  脩
                                         評  事      鄭  淑  貞
                                         評  事      徐  瑞  晃
                                         評  事      張  瓊  文
右  正  本  證  明  與  原  本  無  異
                                         法院書記官  賀  瑞  鸞
中    華    民    國     八十八      年     十一     月      十五       日
